臺灣高等法院刑事裁定
110年度毒抗字第857號
抗  告  人
即  被  告  簡禎儀




送達代收人  黃玉嬌
上列抗告人即被告因違反毒品危害防制條例案件，不服臺灣新北
地方法院中華民國110年3月31日所為110年度毒聲字第951號裁定
（聲請案號：臺灣新北地方檢察署110年度毒偵字第1891號、110
年度聲觀字第775號），提起抗告，本院裁定如下：
    主  文
抗告駁回。                                             
    理  由
一、原裁定意旨略以：
(一)抗告人即被告甲○○（下稱被告）基於施用第一級毒品及第二
    級毒品之犯意，於民國107年6月28日8時53分為警採尿前回
    溯26小時內之某時，在其位於新北市○○區○○街00巷00號2樓2
    02室之居所內，以將海洛因及甲基安非他命混合置入玻璃球
    吸食器內之方式，同時施用海洛因、甲基安非他命1次之事
    實，業據被告於原審審理時坦承不諱，另被告於107年6月28
    日上午8時53分為警採尿送驗，結果呈海洛因代謝後之可待
    因、嗎啡陽性反應及甲基安非他命代謝後之安非他命、甲基
    安非他命陽性反應等情，有台灣檢驗科技股份有限公司濫用
    藥物實驗室107年7月18日濫用藥物檢驗報告（報告編號：UL
    /2018/00000000；檢體編號L0000000）、新北市政府警察局
    三峽分局尿液採驗同意書、新北市政府警察局受採集尿液檢
    體人姓名及檢體編號對照表各1份在卷可按。按海洛因經注
    射或吸入人體後，約百分之80於24小時內自尿中排出，一般
    而言，尿液中能否驗出嗎啡陽性反應與其投與量、投與途徑
    、採尿時間、個人體質及檢測方法之靈敏度等有關，國外曾
    有文獻報導注射3及6毫克之海洛因，其代謝物嗎啡可檢出時
    限約為17至26小時等情，業經行政院衛生署管制藥品管理局
    （現改制為行政院衛生福利部食品藥物管理署）於90年5月4
    日以管檢字第93902號函示明確。從而被告有於前揭採尿時
    回溯26小時內某時，同時施用海洛因及甲基安非他命1次之
    犯行，堪以認定。聲請意旨雖認被告係分別施用第一級毒品
    、第二級毒品，惟按施用毒品之方式、劑量，在不同毒品種
    類、不同施用毒品族群，均可能依施用者之使用習慣、個人
    喜好而有所不同，尚無一定模式可循，雖依藥理作用區分第
    一級毒品海洛因係中樞神經抑制劑、第二級毒品安非他命類
    （安非他命、甲基安非他命等）係中樞神經興奮劑，兩者機
    轉不同，施用後對人體生理影響亦有差異，本不宜同時施用
    ，然對毒品施用者而言，當無考慮此一原則之必要，其或為
    增加施用毒品之新鮮感、舒暢感，或純因個人喜好、習性，
    可能混用任何毒品以獲取施用毒品之快感，且依據法務部調
    查局以往鑑定之經驗，確曾於毒品證物及吸食工具等之檢驗
    發現有毒品海洛因、甲基安非他命混同摻雜之案例（相關文
    獻有法務部調查局調科壹字第09262613310號函、第0000000
    0000號函、第00000000000號函足資參照），準此，毒品施
    用者將海洛因、甲基安非他命同置於吸食器內施用，並非絕
    無可能。查被告於偵查時供稱係將第二級毒品甲基安非他命
    ，放置在玻璃球吸食器內施用，辯護人為其辯稱，被告主要
    係施用第二級毒品，並摻雜少量第一級毒品，故被告驗尿報
    告之濃度呈現，被告施用第二級毒品之濃度高於第一級毒品
    ，被告係同時施用第一級及第二級毒品等語；又被告為警查
    獲時並未扣得其施用毒品之工具，檢察官亦無提出其他事證
    佐證被告係在不同時間、以不同方式分別施用海洛因及甲基
    安非他命，基於罪疑唯輕之原則，難認被告有分別施用前開
    兩種毒品之情，佐以前開說明，被告辯稱係同時施用第一級
    及第二級毒品，並非全然不可能，聲請意旨上開所指，容有
    誤會，併此敘明。
(二)又被告前於92年間因施用毒品案件，經臺灣新北地方法院以
    92年度毒聲字第1580號裁定送勒戒處所觀察、勒戒後，認無
    繼續施用毒品之傾向，於92年9月5日釋放出所，並經新北地
    檢署檢察官以92年度毒偵字第741、298、863、2685號為不
    起訴之處分確定等情，有前揭裁定書、不起訴處分書、臺灣
    高等法院被告前案紀錄表、在監在押紀錄表各1份在卷可按
    。被告本案既係於前次觀察、勒戒執行完畢釋放之3年後再
    犯施用第犯施用第一級、第二級毒品罪，揆諸前揭說明，即
    應再令入勒戒處所觀察、勒戒，且不因被告於前次觀察、勒
    戒執行完畢釋放後，另曾因施用毒品案件經法院判決確定而
    異。從而，檢察官聲請就本案被告施用第一、二級毒品之犯
    行，予以觀察勒戒之程序，核無不合，應予准許，應依毒品
    危害防制條例第20條第3項、第1項、觀察勒戒處分執行條例
    第3條第1項規定，裁定將被告送勒戒處所觀察、勒戒，其期
    間不得逾2月等語。
二、抗告意旨略以：被告於本案犯行前業已依修正前毒品危害防
    制條例第21條規定自動至亞東醫院為美沙冬毒品替代療法之
    療程；又被告雖同時施用第一、二級毒品，然其中第一級毒
    品成份較低，施用數量輕微，且施用毒品為自戕性犯罪，未
    危及他人，可罰性偏低。又被告於108年5月15日面喪失幼女
    ，丈夫亦離開被告，致被告罹患重鬱症，為身心障礙中度者
    。被告為警查獲後亦曾供出上游，犯後態度良好。被告並於
    109年7月1日前主動前往亞東醫院住院，盼能斷絕毒品。被
    告2至3年來參加教會活動，走出悲傷，拾回希望，以積極行
    動證明已大徹大悟，有新的人生和希望，請求慮及被告父母
    年邁、家中負債及被告改悔向上之心，給予緩起訴戒癮治療
    或易科罰金之處分，使被告得以保全工作，脫離過往生活。
    另依司法院大法官釋字及憲法第8條、第16條之規定，應保
    障被告聽審權、請求注意權等訴訟權，檢察官於訊問被告時
    並未讓被告就是否觀察勒戒表示意見，其後聲請書亦未送達
    被告，法院應給予被告陳述意見之機會等語。
三、按：
(一)毒品危害防制條例第20條、第23條已於109年1月15日修正公
    布，並自同年7月15日起生效施行；又按修正後毒品危害防
    制條例第20條第3項規定，犯第10條之罪於觀察、勒戒或強
    制戒治執行完畢釋放後，3年後再犯第10條之罪者，適用本
    條前2項之規定。上開所謂「3年後再犯」，只要本次再犯（
    不論修正施行前、後）距最近1次觀察、勒戒或強制戒治執
    行完畢釋放，已逾3年者，即該當之，不因其間有無犯第10
    條之罪經起訴、判刑或執行而受影響。綜上，對於毒品條例
    第20條第3項及第23條第2項所謂「3年後（內）再犯」，自
    應跳脫以往窠臼，以「3年」為期，建立「定期治療」之模
    式。其規定中所謂「3年後再犯」，只要本次再犯（不論修
    正施行前、後）距最近1次觀察、勒戒或強制戒治執行完畢
    釋放，已逾3年者，即該當之，不因其間有無犯第10條之罪
    經起訴、判刑或執行而受影響（最高法院109年度台上字第3
    826號判決參照）。
(二)又行政院依毒品危害防制條例第24條第3項授權而訂定「毒
    品戒癮治療實施辦法及完成治療認定標準」，明定戒癮治療
    之實施對象，為施用第一級毒品海洛因、嗎啡、鴉片及前開
    相類製品與第二級毒品者（第2條第1項）；並規定被告有下
    列情事之一時，不適合為附命完成戒癮治療之緩起訴處分。
    但無礙其完成戒癮治療之期程者，不在此限：「一、緩起訴
    處分前，因故意犯他罪，經檢察官提起公訴或判決有罪確定
    。二、緩起訴處分前，另案撤銷假釋，等待入監服刑。三、
    緩起訴處分前，另案羈押或執行有期徒刑」（第2條第2項）
    。上開戒癮治療實施辦法即可作為裁量判斷之輔佐標準。是
    立法者既賦予檢察官選擇上述雙軌制度之權限，則檢察官之
    職權行使，法院原則上應予尊重，僅就檢察官之判斷有違背
    法令、事實認定有誤或其他裁量重大明顯瑕疵等事項，予以
    有限之低密度審查（本院107年法律座談會第22號審查意見
    及106年法律座談會第37號審查意見參照）。
(三)末按犯毒品危害防制條例第10條之罪者，於犯罪未發覺前，
    自動向行政院衛生署指定之醫療機構請求治療，醫療機構免
    將請求治療者送法院或檢察機關。依前項規定治療中經查獲
    之被告或少年，應由檢察官為不起訴之處分或由少年法院為
    不付審理之裁定，但以一次為限，毒品危害防制條例第21條
    固有明文。惟該條第2項所稱「依前項規定治療中經查獲」
    應由檢察官為不起訴之處分，係指依該條第1項規定，犯同
    條例第10條之施用第一、二級毒品罪者，於犯罪未發覺前，
    即自動向行政院衛生署指定之醫療機構請求治療，而於治療
    中始經查獲於請求治療「前」之該項未發覺之施用行為而言
    ，然此並非意謂於治療中又繼續施用毒品之行為，亦有此條
    文之適用，否則，豈非反而鼓勵施用毒品者，於犯罪未發覺
    前，一方面自動向上開醫療機構請求治療，一方面卻又在治
    療期間可繼續施用毒品以規避處罰，實與該條鼓勵戒毒自新
    之立法意旨相悖，殊非立法原意（最高法院108年度台上字
    第4249號判決參照）。
四、經查：　　
(一)被告於上開時、地同時施用第一級毒品海洛因、第二級毒品
    甲基安非他命1次，嗣為警查獲，經警採集其尿液送請台灣
    檢驗科技股份有限公司確認檢驗後，確呈嗎啡、安非他命、
    甲基安非他命、可待因陽性反應等情，業經被告供述在卷（
    臺灣新北地方檢察署107年度毒偵字第6777號卷，下稱毒偵
    卷，第2頁背面、第26頁背面，原審108年度訴字第740號卷
    第311頁），並有台灣檢驗科技股份有限公司濫用藥物實驗
    室107年7月18日出具之濫用藥物檢驗報告（毒偵卷第5頁）
    、尿液採驗同意書（毒偵卷第6頁）、新北市政府警察局受
    採集尿液檢體人姓名及檢體編號對照表（檢體編號：L00000
    00號，毒偵卷第7頁）在卷可稽，足認被告上開施用第一、
    二級毒品之犯行明確。
(二)又被告前因施用毒品案件，經臺灣新北地方法院先後以92年
    度毒聲字第1580號及92年度毒聲字第2545號裁定送觀察、勒
    戒後，因認無繼續施用毒品傾向，於92年9月5日執行完畢釋
    放出所，並由臺灣新北地方檢察署檢察官以92年度毒偵字第
    298、741、863、2685號為不起訴處分確定等情，有本院被
    告前案紀錄表在卷可憑（本院卷第52、54、78頁）。本件被
    告施用第一、二級毒品之時間已在其最近一次觀察、勒戒執
    行完畢之3年後，不因被告其間曾因犯毒品危害防制條例第1
    0條之罪經起訴、判刑或執行而受影響，檢察官仍應依毒品
    危害防制條例第20條第3項、第1項或第24條規定為觀察、勒
    戒或附條件緩起訴之處置。是抗告意旨請求給予易科罰金云
    云，洵非可採。
(三)又本件檢察事務官於偵訊時已就被告施用毒品之事實訊問被
    告（毒偵卷第26頁正背面），業已保障其基本陳述意見權利
    ，被告復於檢察事務官詢以有無其他陳述時，即答稱：我現
    在懷孕16週，我有想要戒毒的準備等語（毒偵卷第26頁背面
    ），辯護人並為被告辯護稱：希望可以給被告戒癮治療，另
    外關於被告服用成藥部分，將再具狀補陳，希望可以給被告
    自新之機會保護新生命等語（毒偵卷第26頁背面）。又審酌
    被告於本案107年6月28日8時53分為警採尿前回溯26小時內
    之某時施用第一、二級毒品犯行期間，已有另案施用第一、
    二級毒品案件經檢察官於107年5月8日以107年度毒偵字第11
    55號提起公訴，復經臺灣新北地方法院於107年8月28日以10
    7年度審訴字第1033號判決判處有期徒刑6月確定，於108年1
    0月31日易科罰金執行完畢；又因轉讓第一級毒品案件，經
    臺灣新北地方檢察署於109年12月4日以109年度偵字第43091
    號提起公訴，現繫屬於臺灣新北地方法院（案號：110年度
    訴字第511號）等情，有本院被告前案紀錄表可憑（本院卷
    第71至72、77頁）。從而檢察官依訊問結果，審酌被告各項
    情況後，未以緩起訴處分方式轉介被告前往醫療院所治療，
    循法律規定之原則，依毒品危害防制條例第20條第3項、第1
    項規定聲請觀察、勒戒，乃其適法職權之行使，尚難認其裁
    量有何違法或明顯失當之處，法院亦無從以戒癮治療替代。
(四)再參諸毒品危害防制條例所規定之觀察、勒戒處分，其立法
    意旨在幫助施用毒品者戒除毒癮，該處分之性質非為懲戒行
    為人，而係為消滅行為人再次施用毒品之危險性，目的在戒
    除行為人施用毒品之身癮及心癮措施；觀察勒戒係導入一療
    程觀念，針對行為人將來之危險所為預防、矯治措施之保安
    處分，以達教化與治療之目的，可謂刑罰之補充制度，從而
    毒品危害防制條例本身所規定之觀察、勒戒及強制戒治等保
    安處分，雖兼具自由刑之性質，卻有刑罰不可替代之教化治
    療作用，是對於施毒者有利不利之認定，端在何種程序可以
    幫助施用毒品之人戒除施用毒品之行為，尚非由法院逕行認
    定緩起訴戒癮治療係對施用毒品者係較有利。則觀察、勒戒
    處分性質即非屬懲戒行為人，當無因行為人之個人、家庭因
    素或工作權受侵害而免予執行之理。
(五)至抗告意旨以被告已依毒品危害防制條例第21條規定，為警
    查獲前已自行向醫療機構請求治療云云，惟毒品危害防制條
    例第21條第1項、第2項之規定係以犯同條例第10條之罪者，
    於犯罪未發覺前，即自動向行政院衛生署指定之醫療機構請
    求治療，而於治療中始經查獲該項未發覺之犯罪而言。如被
    告於參與減害替代療法後，於治療期間，難忍毒癮，再度施
    用毒品，自無該條之適用，已如前述，是本件被告施用第一
    、二級毒品之時間為107年6月28日8時53分為警採尿前回溯2
    6小時內之某時，而參諸被告於原審108年度訴字第740號案
    件中所提出之亞東紀念醫院診斷證明書（原審108年度訴字
    第740號卷第83、105、191頁），被告曾於103年4月15日至
    該院進行替代治療，另於108年10月、11月間仍持續治療，
    復於109年2月11日入院治療，而依被告於偵查時自陳：在我
    為警採尿前，我在廣明街居所以火燒烤玻璃球吸食煙霧方式
    施用甲基安非他命，我承認施用第一、二級毒品等語（毒偵
    卷第26頁背面），是被告縱有自動向醫院請求毒品替代治療
    之情，然本件被告於107年6月28日8時53分為警採尿前回溯2
    6小時內之某時再犯施用第一、二級毒品犯行，距其所指至
    醫院接受治療已相隔4年之久，核與毒品危害防制條例第21
    條第2項「依前項規定治療中經查獲」要件不符，自無該條
    項之適用。遑論即使認被告尚在治療中，被告亦屬於治療中
    再犯施用毒品罪經查獲之情形，揆諸前開最高法院裁判意旨
    說明，被告此次遭查獲之犯行，顯不包括在毒品危害防制條
    例第21條規定所予寬典處遇之適用範圍甚明，被告此部分所
    辯亦屬無據。
(六)另毒品危害防制條例未明定法院須經開庭審理程序，始得為
    觀察、勒戒之裁定，此與刑事訴訟法規定羈押、審判程序需
    先行訊問被告之法定程序原則有別，此為立法者依據所涉被
    告與公益等權益輕重，為各項權衡之立法裁量結果。是原審
    雖未傳訊被告到庭答辯，難謂有何違反程序或侵害被告聽審
    權之情，抗告意旨以請求給予陳述意見機會云云，難認有理
    由，併此敘明。
(七)從而，原審據檢察官之聲請，依毒品危害防制條例第20條第
    3項、第1項規定，裁定被告令入勒戒處所觀察、勒戒，核無
    違誤。
五、綜上，抗告意旨所指，尚乏所據。本件抗告為無理由，應予
    駁回。
據上論斷，應依刑事訴訟法第412條，裁定如主文。
中　　華　　民　　國　　110 　年　　5 　　月　　19　　日
                  刑事第三庭    審判長法　官  張惠立
                                      法  官  張江澤
                                      法  官  劉兆菊
以上正本證明與原本無異。
不得再抗告。
                                      書記官  吳芝嘉
中　　華　　民　　國　　110 　年　　5 　　月　　24　　日